【裁判字號】    97,易,2374
【裁判日期】    971014
【裁判案由】    詐欺等
【裁判全文】
臺灣臺中地方法院刑事判決              97年度易字第2374號
公  訴  人  臺灣臺中地方法院檢察署檢察官
被      告  乙○○
            戊○
                      樓之2
共      同
選任辯護人  廖志堯  律師
上列被告等因詐欺等案件，經檢察官提起公訴（97年度偵續字第
202號），本院判決如下：
    主    文
乙○○、戊○共同違反未經設立登記，不得以公司名義經營業務
之規定，各處拘役伍拾日，如易科罰金，均以新臺幣壹仟元折算
壹日，各減為拘役貳拾伍日，如易科罰金，均以新臺幣壹仟元折
算壹日。
乙○○、戊○被訴於民國95年7月7日詐欺取財部分，均無罪。
    犯罪事實
一、乙○○、戊○2人均明知乙○○委託精博顧問有限公司於民
    國94年1月1日（西元2005年1月1日，嗣於2007年5月18日經
    停權通知）向美國. 英屬維京群島. 模里西斯. 貝里斯註冊
    登記之「日勝有限公司」（DAILY WIN CO.,LTD，下稱「日
    勝公司」，其登記董事長為乙○○），並未在中華民國設立
    登記，且未經中華民國政府認許，渠2人竟基於共同犯意聯
    絡，分別以「日勝公司」之名義負責人及實際負責人名義，
    於94年12月5日在臺灣地區接受華立企業股份有限公司（下
    稱華立公司）購買20噸硝酸鈰銨之訂購單，並於接獲訂購單
    後，於同日，由乙○○以「日勝公司」名義傳真同數額之訂
    購單予大陸地區淄博華慶粉體材料技術有限公司（下稱華慶
    公司），嗣因大陸地區對硝酸鈰銨之出口配額有實施管制，
    華慶公司需透過國營企業公司始可取得硝酸鈰銨之出口配額
    ，是待華慶公司尋找有出口配額之國營企業公司後，戊○遂
    囑咐乙○○依華慶公司之指示，以「日勝公司」名義再將硝
    酸鈰銨之訂購單傳真予中國原子能公司；於95年5月3日，又
    以「日勝公司」名義負責人及實際負責人名義，在臺灣地區
    接獲太洋新技股份有限公司（下稱太洋新技公司）購買60
    噸硝酸鈰銨之訂購單，其後於95年5月10日，由乙○○以「
    日勝公司」名義傳真同數額之訂購單予華慶公司，待華慶公
    司尋找有出口配額之國營企業公司後，戊○再囑咐乙○○依
    華慶公司之指示，於95年5月22日以「日勝公司」名義將40
    噸硝酸鈰銨之訂購單傳真予中國原子能公司，另於95年6月
    13日將20噸硝酸鈰銨之訂購單傳真予中國大陸五礦有色金屬
    股份有限公司（下稱五礦公司），嗣因中國原子能公司之硝
    酸鈰銨出口配額不足，華慶公司乃指示戊○緊急將20噸硝酸
    鈰銨之訂購單轉下單予五礦公司，戊○遂囑咐乙○○依華慶
    公司之指示，於95年7月7日以「日勝公司」名義將20噸硝酸
    鈰銨之訂購單改傳真予五礦公司；因而接續多次以「日勝公
    司」名義在臺灣地區經營業務行為。
二、案經五礦公司委由黃文崇律師告訴臺灣臺中地方法院檢察署
    檢察官偵查起訴。
    理    由
一、被告2人違反公司法部分：
（一）訊據被告乙○○、戊○2人固均坦承有犯罪事實欄所載以
      「日勝公司」名義在臺灣地區與華立公司、華慶公司、太
      洋新技公司、中國原子能公司及五礦公司等為硝酸鈰銨買
      賣之交易業務行為，惟均辯稱並不知在臺灣地區以境外公
      司名義從事業務行為，係違反公司法云云；按我國公司法
      第7章，對外國公司訂有法律規範，其中第371條規定：「
      外國公司非在其本國設立登記營業者，不得申請認許。非
      經認許，並辦理分公司登記者，不得在中華民國境內營業
      。」、第372條第1項規定：「外國公司應專撥其在中華民
      國境內營業所用之資金，並應受主管機關對其所營事業最
      低資本額規定之限制。」、第375條規定：「外國公司經
      認許後，其法律上權利義務及主管機關之管轄，除法律另
      有規定外，與中華民國公司同。」，此些法律規範，係為
      避免外國公司在我國營業獲利，卻又規避我國法律規範之
      不公平情事發生；另為顧及外國公司無意在我國境內設分
      公司營業，未經申請認許而派其代表人在我國境內為業務
      上之法律行為，遂於公司法第386條第1項規定：有上開情
      形之外國公司應報明(一)公司名稱、種類、國籍及所在地。
      (二)公司股本總額及在本國設立登記之年、月、日。(三)公司
      所營之事業及其代表人在中華民國境內所為業務上之法律
      行為。(四)在中華民國境內指定之訴訟及非訴訟代理人之姓
      名、國籍、住所或居所等各款事項，向主管機關申請備案
      。同條第4項規定：「外國公司非經申請指派代表人報備
      者，不得在中華民國境內設立代表人辦事處。」，是由上
      開公司法對外國公司規定之條文可知，法律已明確禁止未
      經我國認許及辦理分公司登記之外國公司，不得在我國境
      內「營業」；無意在我國設立分公司「營業」之外國公司
      ，可報明法定事項申請主管機關備案派其代表人為「業務
      上之法律行為」；而未備案者則不得設立「代表人辦事處
      」。本件以被告乙○○為名義負責人向美國. 英屬維京群
      島. 模里西斯. 貝里斯申請註冊登記之「日勝公司」，並
      未向我國經濟部辦理設立登記或依法申請外國公司之認許
      程序，該公司自不得在我國營業或其他法律行為，被告2
      人竟仍在我國境內以「日勝公司」名義與華立公司等為營
      業行為，渠2人違反公司法第19條第1項未經設立登記，不
      得以公司名義經營業務之規定，應屬灼然；至被告2人所
      辯不知法律規定云云，然公司法係經立法院通過並經總統
      公布周知之法律，任何人不得推諉為不知其規定而欲免除
      其刑罰。且認識法律並遵守法律規定乃係現代法治國家人
      民最基本之義務，此亦係我國刑法第16條明文規定：不得
      因不知法律而免除刑事責任之原因。我國刑法第16條既已
      明白揭示人民有知法之義務，若可因不知法律規定而免除
      其刑事責任，則人民於犯罪後均可辯稱其不知法律之規定
      而要求免除其刑事責任，則現代法治國家之法律秩序將因
      之崩解而蕩然無存。因之被告2人上開辯稱要無可採。此
      外，復有被告戊○於偵查中所提出如犯罪事實欄所載被告
      2人以「日勝公司」名義與華立公司、華慶公司、太洋新
      技公司、中國原子能公司及五礦公司等為硝酸鈰銨買賣交
      易之訂購單等文件在卷足稽（詳臺灣臺中地方法院檢察署
      96年度他字第1389號偵查卷第51-65頁），本件事證明確
      ，被告2人違反公司法第19條第1項之規定，其犯行洵堪認
      定，應均予依法論科。
（二）論罪科刑之理由：核被告2人所為，均係違反公司法第19
      條第1項未經設立登記，而以公司名義經營業務之規定，
      應依同條第2項規定論處。被告2人間就前開犯行，有犯意
      之聯絡，行為之分擔，均為共同正犯。被告2人所犯違反
      公司法第19條之罪，其性質本質上具有反覆性與延時性，
      其等未向我國經濟部辦理設立登記或依法申請外國公司之
      認許程序，而在我國多次為營業之法律行為，應為包括一
      罪。爰審酌被告2人明知「日勝公司」並未向我國經濟部
      辦理設立登記或依法申請外國公司之認許程序，竟仍以該
      公司名義對外經營業務，此舉足以影響交易安全，惟被告
      2人於犯罪後，均表示如確有違法，願接受法律制裁，足
      認渠等犯後態度良好等一切情狀，各量處如主文所示之刑
      ，併均予諭知易科罰金之折算標準，以示懲儆。末按中華
      民國96年罪犯減刑條例業於96年7 月4日公布，並自96年7
      月16日施行，查被告2人本件違反公司法之犯罪時間，均
      在96年4月24日以前，所犯符合中華民國96年罪犯減刑條
      例第2條所定之減刑條件，應依該減刑條例第2條第1項第3
      款之規定，本件宣告刑均為拘役50日，各減其宣告刑2分
      之1為拘役25 日，並均諭知易科罰金之折算標準。
（三）適用法律依據：刑事訴訟法第299條第1項前段，公司法第
      19條第2項，刑法第11條、第28條、第41條第1項前段，中
      華民國96年罪犯減刑條例第2條第1項第3款、第7條、第9
      條。
二、被告2人被訴詐欺取財罪部分：
（一）公訴意旨略以：被告乙○○、戊○2人於95年4、5月間，
      竟共同基於意圖為自己不法所有之犯意聯絡，以「日勝公
      司」名義，先經不知情太洋新技公司之營業部經理丁○○
      （業經檢察官為不起訴處分確定）介紹，至址設中國大陸
      北京市海淀區○里○路5號之五礦公司，向五礦公司佯稱
      欲購買硝酸鈰銨，其公司信譽良好，在取得硝酸鈰銨轉售
      並取得貨款後，將如期給付貨款云云，致五礦公司陷於錯
      誤，同意與被告乙○○、戊○交易；被告戊○見五礦公司
      同意出貨後，即指示被告乙○○分別於95年6月13日及同
      年7 月7日，在臺中市北屯區○○○○街20號居住處，以
      「日勝公司」名義，向五礦公司下單訂購各2萬公斤之硝
      酸鈰銨，每單價值美金7萬1千元，合計美金14萬2千元。
      五礦公司收得被告乙○○、戊○2人以「日勝公司」名義
      發出之訂單後，隨即於95年6月30日及同年7月20日依約出
      貨，並由中國大陸青島以海運方式運至臺灣基隆港交予被
      告乙○○、戊○指定之廠商收受，惟被告乙○○、戊○收
      取上開貨物並順利售出，取得售出款後，竟未依約付款予
      五礦公司，經不斷聯繫及派員收取，被告乙○○、戊○2
      人均置之不理，五礦公司始知受騙；因認被告2人均涉犯
      刑法第339條第1項之詐欺取財罪嫌云云。
（二）按犯罪事實應依證據認定之，無證據不得認定犯罪事實；
      不能證明被告犯罪者，應諭知無罪之判決，刑事訴訟法第
      154 條第2項、第301條第1項前段定有明文。又檢察官就
      被告犯罪事實，應負舉證責任，並指出證明之方法，同法
      第161條第1項亦有明文，因此，檢察官對於起訴之犯罪事
      實，應負提出證據及說服之實質舉證責任。次按刑事訴訟
      法上所謂認定犯罪事實之證據，指足以證明被告確有犯罪
      行為之積極證據而言，該項證據必須適合於被告犯罪事實
      之認定，始得採為斷罪之資料；又如未能發現相當證據，
      或證據不足以證明，自不能以推測或擬制之方法，為裁判
      基礎；又認定不利於被告之事實，須依積極證據，苟積極
      證據不足為不利於被告事實之認定時，即應為有利於被告
      之認定，更不必有何有利之證據；又事實審法院對於證據
      之取捨，依法雖有自由判斷之權，然積極證據不足證明犯
      罪事實時，被告之抗辯或反證縱屬虛偽，仍不能以此資為
      積極證據應予採信之理由；又認定犯罪事實所憑之證據，
      雖不以直接證據為限，間接證據亦包括在內；然而無論直
      接或間接證據，其為訴訟上之證明，須於通常一般之人均
      不致有所懷疑，而得確信其為真實之程度者，始得據為有
      罪之認定，若其關於被告是否犯罪之證明未達此程度，而
      有合理性之懷疑存在時，致使無形成有罪之確信，依罪證
      有疑，利於被告之證據法則，即不得遽為不利被告之認定
      （最高法院69年台上字第4913號、40年台上字第86號、30
      年上字第816號、30年上字第482號、76年台上字第4986號
      判例參照）。
（三）本件公訴意旨認被告2人涉犯刑法第第339條第1項之詐欺
      取財罪嫌，無非以：1.證人丁○○係於94年間，代表太洋
      新技公司先後向「日勝公司」訂購硝酸鈰銨，事後太洋新
      技公司已將貨款全數給付與「日勝公司」乙節，除據被告
      戊○供承及證人丁○○證述無訛外，並有太洋新技公司採
      購單（96年度他字第1389號卷第57頁）、兆豐國際商業銀
      行東臺中分行96年9月28日 (96)東宗字第090號函暨檢附
      「日勝公司」之交易往來明細表（同卷第139至140頁）附
      卷可佐，堪信為真。是丁○○已代表太洋新技公司支付予
      「日勝公司」各該貨款，被告戊○、乙○○2人已順利收
      取物礦公司之貨物、太洋新技公司採購之全數貨款甚明。
      2.被告2人雖再三辯稱係：「日勝公司」接受太洋新技公
      司之訂單後，於95年5月10日下單予華慶公司，惟因配額
      問題，「日勝公司」遂於95年6月13日及同年7月7日，改
      向告訴人五礦公司訂購各2萬公斤之硝酸鈰云云。然查，
      由「日勝公司」前開傳真予五礦公司之採購單（PURCHASE
      ORDER）影本2張查之，其原始之訂單採購人即係「日勝公
      司」，並無華慶公司之登載；且在前開訂單，被告等即已
      直接載明「收貨人」係太洋新技公司，顯見該採購契約之
      當事人為五礦公司與「日勝公司」即被告等而已。且依商
      業慣例、利潤所得，果該契約係因配額問題，而經大陸華
      慶公司指示轉向五礦公司下單，則其間之交易往來文件等
      程序，自無任令「日勝公司」自行向五礦公司下單、報價
      、取貨之理，因如此一來，華慶公司之利潤何在？（既然
      其為直接當事人），況被告戊○從不否認大陸華慶公司僅
      係「加工廠」，既係加工廠，應無「原料硝酸鈰銨」之配
      額問題可言。3.此外，被告戊○雖一再以「其與華慶公司
      之王慶杰有債務糾紛，致凍結應付予五礦公司之貨款」云
      云。然查，證其於96年7月18日之偵查中係稱：「95年初
      王慶杰找我去上海投資，我出了2萬7千美金，我是以現金
      於95年7月給1個投資公司」云云，嗣於本署97年5月12日
      之偵查中又改稱：「..... 本來要買1套設備，要付10%訂
      金，大概在15萬8千美金，..... 這15萬8千美金是我於95
      年7、8月份，在上海以現金付款的，這都是湊出來的....
      」云云。綜觀被告戊○前開所述，前後投資款項數額不符
      、差異重大，且該投資案及給付金年額並非稀少，然竟無
      任何憑證資料、匯款、收據等，竟係以「現金」完全支應
      ，此在「外匯管制嚴格」之大陸地區，及各地之大型商業
      投資擔保需求，均屬嚴重疑義。且經查證被告戊○係於95
      年6月10日、7月24日、8月10日出境，入境時間為95年6月
      13日、8月1日、8月13日，其中7至8月時間，出境停留時
      間短暫，且均在五礦公司依約交付原料貨物之後，有法務
      部入出境資訊連結作業1紙在卷可查。先不論其在前開短
      暫時間是否得以在大陸地區湊足15萬8千美元乙節，由被
      告等至今無法提出任何還款、匯款紀錄、擔保資料供審酌
      一點，即得見其等所辯有所不實。被告2人收取貨物後故
      意不付款，並以不實之債權債務關係置辯，顯見被告2人
      自始即有不法所有意圖存在；為其主要論據。惟訊據被告
      2人固坦承有以「日勝公司」名義在臺灣地區與華立公司
      、華慶公司、太洋新技公司、中國原子能公司及五礦公司
      等為硝酸鈰銨買賣之交易業務行為，惟均堅詞否認有何詐
      欺取財犯行，被告2人均辯稱：「日勝公司」自始至終均
      係與華慶公司從事有關硝酸鈰銨之交易往來，僅因華慶公
      司自行在大陸地區所找到之合作配額公司，除告訴人五礦
      公司外，另有中國原子能公司，被告等之「日勝公司」即
      依華慶公司之指示配合辦理訂購單等文件，籍以符合形式
      上之需求，實則被告2人根本從未到過設址在大陸地區北
      京市之告訴人公司處，在客觀事實上，顯無可能對告訴人
      公司之任何人員施用詐術，致使之陷於錯誤，並因而交付
      系爭2批買賣標的物之硝酸鈰銨；又被告戊○與實際出賣
      貨物者華慶公司負責人王慶杰間，因另發生其他投資糾葛
      所生相關債權債務關係之抗辯，故未將自太洋新技公司所
      交付之貨款依華慶公司之指示給付予五礦公司，本案係民
      事糾紛而已，尚與刑事不法之詐欺犯罪無涉等語。
（四）經查：
    1.本件告訴人之「刑事告訴狀」內容雖載有：「被告2人與
      太洋新技股份有限公司營業部經理丁○○於95年4 、5月
      間連袂多次前來大陸地區北京市海淀區○里○路5號之告
      訴人公司處，向告訴人表示太洋新技股份有限公司係日本
      三菱化學集團子公司，現透過貿易商日勝有限公司欲向告
      訴人購買硝酸鈰銨，被告2人並自稱係台灣信譽良好之貿
      易公司，太洋公司不會賴帳，被告2人收到貨款即匯給告
      訴人，因被告多次前來，信誓旦旦，且太洋公司所屬日本
      三菱化學集團確為日本大公司，告訴人遂不疑有詐，同意
      被告2人以日勝公司名義分別於95年6月13日、95年7 月7
      日分2批下單（每單貨款美金7萬1千元，合計美金14 萬2
      千元）後，依被告指示分別於95年6月30日及95年7月20日
      兩次自青島以海運運至基隆交被告3人收受，詎貨到後，
      被告即無蹤跡，亦未見匯款，告訴人始知受騙。」云云（
      詳臺灣臺中地方法院檢察署96年度他字第1389號偵查卷第
      2頁），其「刑事補具告訴理由狀」內容亦載有：「四被
      告三人均到北京告訴人公司處實際了解貨品情形，所謂未
      去北京云云，亦非事實，本件顯係被告三人相互勾串，並
      分取利益，懇請明查。」云云（詳臺灣臺中地方法院檢察
      署96年度他字第1389號偵查卷第40頁），因而指述認被告
      2人與證人丁○○共同涉犯詐欺取財罪嫌。惟查，被告2人
      及證人丁○○均堅決否認有連袂前往告訴人公司設址處，
      被告戊○辯稱：伊從未至告訴人公司洽談硝酸鈰銨買賣事
      宜，都是直接向華慶公司下單後，再依華慶公司指示改向
      有硝酸鈰銨出口配額之公司如中國原子能公司或五礦公司
      下單等語，證人丁○○則於本院審理時到庭結證稱：伊完
      全沒有在95年4、5月間到過大陸的五礦公司，與「日勝公
      司」購買硝酸鈰銨的過程中，只有於94年12月30日與華立
      公司經理丙○○及被告戊○一起到山東淄博華慶公司現場
      勘查生產設備及品質保證系統、包裝等相關監廠業務；伊
      從頭到尾的認知，購買硝酸鈰銨的對象都是華慶公司，因
      為這是該公司自己生產的產品等語（詳本院97年9月30日
      審判筆錄第18頁），另本院依職權查詢被告2人及證人丁○○之入出境資料顯示，被告戊○於95年4、5月間之入出
      境資料，僅曾於95年4月13日出境，同年月20日入境，而
      被告乙○○於95年間並無任何入出境資料，證人丁○○於
      95 年4、5月間亦無任何入出境資料，是被告2人及證人丁○○顯然並無告訴人指述「於95年4、5月間連袂多次前來
      大陸地區北京市海淀區○里○路5號之告訴人公司處」之
      情節；又互核渠3人之入出境資料，除被告戊○與證人丁○○曾於95年6月10日搭乘同一班機出境外，渠3人間並無
      一同出境之紀錄，甚或於同一段期間均有出境之紀錄，是
      告訴人公司指述係因被告2人與證人丁○○一同至告訴人
      公司自稱信譽良好，使其公司陷於錯誤，而應允交易乙情
      ，實屬虛妄不實。
    2.又告訴人之「刑事告訴狀」內容請求傳喚證人王慶杰，並
      說明王慶杰為大陸人士，介紹被告與告訴人接觸，知悉交
      易過程等語（詳臺灣臺中地方法院檢察署96年度他字第
      1389號偵查卷第3頁），其「刑事補具告訴理由狀」內容
      亦載有：「三被告戊○所指大陸山東淄博地區之華慶粉體
      材料技術有限公司負責人王慶杰僅為本件交易之介紹人而
      已。」云云（詳臺灣臺中地方法院檢察署96年度他字第13
      89號偵查卷第40頁），惟據淄博華慶粉體材料技術有限公
      司於97年4月4日出具之聲明書中記載：「二日勝有限公司
      、乙○○、戊○等人所訂購之化學物料係通過本公司介紹
      、擔保後，五礦有色金屬股份有限公司始同意出售予日勝
      有限公司，並依其指示出口至台灣。」等語（詳臺灣臺中
      地方法院檢察署97年度偵續字第202號偵查卷第18頁），
      且告訴代理人黃文崇律師於偵查中亦陳述：「（問：有何
      證據被告有施用詐術的行為？）被告說貨到就會付錢，且
      我們是第一次和被告做生意。」等語（詳臺灣臺中地方法
      院檢察署96年度他字第1389號偵查卷第119頁），足見告
      訴人公司與被告2人間之交易往來並非如起訴書之犯罪事
      實欄所載「先經不知情太洋新技公司之營業部經理丁○○
      （業經檢察官為不起訴處分確定）介紹，至址設中國大陸
      北京市海淀區○里○路5號之五礦公司」，而係經由華慶
      公司負責人王慶杰之介紹及保證，始搭起五礦公司與「日
      勝公司」間之橋樑，而如前所述，被告戊○既從未與被告
      乙○○及證人丁○○一同至五礦公司洽談本件交易事宜，
      告訴人亦未提出任何證據證明被告戊○確有與五礦公司中
      之任何1名職員接洽商談買賣事宜，依常情推斷，告訴人
      公司之所以會開啟第一次與「日勝公司」之交易，應係信
      賴華慶公司負責人王慶杰之保證無訛，實非被告2人有何
      施用詐術之行為甚明。
    3.再查，證人丁○○於本院審理時證稱：伊是太洋新技股份
      有限公司營業部負責人，而華立公司代理太洋新技股份有
      限公司所有的產品；伊公司與「日勝公司」買賣進行中，
      伊與華立公司經理丙○○及被告戊○有一起到山東淄博華
      慶公司現場勘查生產設備及品質保證系統、包裝等相關業
      務。伊從頭到尾的認知，購買硝酸鈰銨的對象都是華慶公
      司，因為這是該公司自己生產的產品；而太洋新技公司所
      使用的硝酸鈰銨，必須要由華慶公司買鈰土，將硝酸鈰銨
      原料加工成為百分之98到99純度的硝酸鈰銨，才能被太洋
      新技公司作為生產原料使用，硝酸鈰銨原料不可以未經加
      工就直接出口到臺灣；伊與日勝公司交易硝酸鈰銨的過程
      ，除了華慶公司外，並無再接觸過其他的大陸公司。華立
      公司之前也有透過冠雋股份有限公司與華慶公司購買過硝
      酸鈰銨，而華立公司透過冠雋股份有限公司向華慶公司購
      買的硝酸鈰銨產品，與太洋新技公司透過日勝公司向華慶
      公司購買的硝酸鈰銨產品，其品質、包裝都一樣，產品的
      包裝上面的出產人都是華慶公司。在該次前往華慶公司監
      廠及吃飯的過程中都會聽到華慶公司人員不斷的提到現在
      的硝酸鈰銨配額很難買、很緊，必須要花很多的錢靠關係
      去保障這個配額等語，另證人丙○○即華立公司經理於本
      院審理時，對本院提示被告戊○於偵查中所庭呈之淄博華
      慶粉體材料技術有限公司出具之分析報告測試單（詳臺灣
      臺中地方法院檢察署96年度他字第1389號偵查卷第121-13
      6頁），亦結證稱該些測試報告都必須附在貨櫃中等語，
      再證人甲○○於本院審理時亦證稱：「（問：你的意思是
      否冠雋股份有限公司本來是要跟華慶公司購買硝酸鈰銨，
      而華慶公司叫你直接向中國原子能公司及五礦公司洽談購
      買事宜及傳真契約？）是的。（問：你的意思是冠雋股份
      有限公司實際上是與華慶公司交易但因為硝酸鈰銨配額的
      問題，所以形式上必須與國營企業訂定合約？）應該是如
      此。」等語，均核與被告戊○辯稱：伊係與華慶公司為硝
      酸鈰銨之交易，但因大陸地區對硝酸鈰銨之出口配額有實
      施管制，華慶公司需透過國營企業公司始可取得硝酸鈰銨
      之出口配額，故待華慶公司尋找有出口配額之國營企業公
      司後，伊等才依華慶公司之指示下單予各該國營企業公司
      ，「日勝公司」與各該國營企業公司之交易僅是形式交易
      ，實際交易對象仍係華慶公司等語大致相符，是堪認本件
      「日勝公司」與告訴人公司間之2次交易應係為配合大陸
      地區管制硝酸鈰銨出口配額之措施而採取之手段，被告2
      人以「日勝公司」名義交易買賣硝酸鈰銨之對象應確係華
      慶公司無訛。又華慶公司雖為本件「日勝公司」買賣硝酸
      鈰銨之實際交易對象，然因華慶公司非為國營企業公司，
      無從取得硝酸鈰銨之出口配額，故需藉由有出口配額之國
      營企業公司名義將硝酸鈰銨出口至臺灣交付「日勝公司」
      指定之收貨人即太洋新技公司，惟「日勝公司」交付貨款
      之對象原應為華慶公司，但因外匯管制因素，僅能依華慶
      公司指示匯予各該國營企業公司，而非匯款予華慶公司；
      此外，由被告戊○於偵查中所提出「日勝公司」與華立公
      司、華慶公司、太洋新技公司、中國原子能公司及五礦公
      司等為硝酸鈰銨買賣交易之訂購單（詳臺灣臺中地方法院
      檢察署96年度他字第1389號偵查卷第51 -65頁），亦可證
      實被告戊○所辯並非虛假，蓋華立公司於94年12月5日傳
      真訂購單予「日勝公司」欲購買20 噸硝酸鈰銨後，被告2
      人即於同日傳真同數量硝酸鈰銨之訂購單予華慶公司，並
      於同日再將該20噸硝酸鈰銨各均分為10 噸之數量2次傳真
      訂購單予中國原子能公司，而完成此次硝酸鈰銨之訂購流
      程，；另太洋新技公司於95年5月3日傳真訂購單予「日勝
      公司」欲購買60噸硝酸鈰銨後，被告2人於同年月10日即
      傳真同數量硝酸鈰銨之訂購單予華慶公司，並於同年月22
      日再將其中40噸硝酸鈰銨之訂購單傳真予中國原子能公司
      ，另20噸硝酸鈰銨之訂購單則傳真予告訴人五礦公司，其
      後又於95年7月7日將20噸硝酸鈰銨之訂購單則傳真予告訴
      人五礦公司（此20噸硝酸鈰銨之訂購單，據被告戊○辯稱
      係因華慶公司緊急通知將原向中國原子能公司下單之20噸
      硝酸鈰銨轉向五礦公司下單所致），是被告2人無論係向
      中國原子能公司或告訴人五礦公司傳真訂購單之前，確均
      有向華慶公司傳真總額相符之訂購單，益徵被告戊○前揭
      所辯均屬實在無訛。
    4.復查，誠如檢察官所指被告2人確有收取太洋新技公司向
      「日勝公司」訂購硝酸鈰銨之貨款，此亦據被告戊○供承
      及證人丁○○證述無訛，並有兆豐國際商業銀行東臺中分
      行96年9月28日 (96)東宗字第090號函暨檢附「日勝公司
      」之交易往來明細表附卷可佐，惟被告2人既認定本件2次
      與渠等交易買賣硝酸鈰銨之對象係華慶公司而非告訴人公
      司，而被告戊○與華慶公司負責人王慶杰間有共同投資之
      債務糾葛，此據證人丁○○於本院審理時證述：「（問：
      95年6月10日根據入出境資料你與被告戊○是搭乘同一部
      班機，當時你們是前往何處作何事？）是去上海，談的事
      情與硝酸鈰銨沒有關係，是談液晶薄膜玻璃的再生生意。
      （問：據你所知是否知道華慶的王慶杰跟被告戊○有無談
      過要在上海設立第五代彩色濾光片重工再生廠合資事宜？
      ）有。（問：你剛剛說95年6月10日與被告戊○去上海談
      液晶薄膜玻璃的再生跟第五代彩色濾光片重工再生有無關
      係，是同一件事情？）是同一件事情。（問：你是否可以
      將這件合資案的原委說明？）可以，這個生意的起因是因
      為拜訪過淄博王慶杰之後，覺得他的為人不錯，因為硝酸
      鈰銨在臺灣的生意壽命不會太長，吃飯中王慶杰也提議說
      有沒有其他高科技的生意可以在大陸投資，因為我們公司
      的另外壹個業務是做重工再利用，因為在大陸液晶顯示的
      五代廠、六代廠在大陸是很有潛力的新興行業，所以建議
      王慶杰可以從這方面來進行投資評估，6月份去的那次，
      就是我也帶了生產設備的廠商去向王慶杰作簡介，還有可
      行性的評估。（問：接下來王慶杰是否有同意要投資，有
      無進行合資的事宜？）有，王慶杰表達了非常強烈的投資
      意願，跟設備廠商也積極接觸，也看了很多的場地，同時
      一些相關投資的法規、可行性的研究他們都非常積極在那
      段時間進行，最後因為王慶杰的答應要投資的款項一直沒
      有下來，最後王慶杰表達他要放棄。（問：據你所知你知
      道被告戊○跟王慶杰有達成協議先向韓國的某廠商來下定
      購買機器這件事？）有，我知道。（問：事情既然已經進
      行到向韓國廠商購買機器的程度，你們太洋新技股份有限
      公司有參與？）沒有。（問：你如何會知道王慶杰與被告
      戊○有進行到向韓國廠商下訂單購買機器？）因為韓國廠
      商也有在臺灣就近的跟我接觸過，因為這件案子與太洋新
      技股份有限公司沒有關係，是我個人當時營業的想法，想
      利用他們在合資成功後在玻璃重工的部分交由我們太洋新
      技股份有限公司來做，所以我只有關心並沒有參與，其他
      的訊息都是由韓國廠商還有被告戊○在臺灣跟我碰面的時
      候提及的。（問：據你所知你知道被告戊○是否已經有給
      付了一成的訂金給韓國廠商？）我有聽被告戊○提過。（
      問：你是在什麼時間聽被告戊○如何說？）在這個同時，
      我們也有繼續跟他們進硝酸鈰銨，是在聊天的時候，被告
      戊○有提過他很氣他的表哥王慶杰，說這個案子找了一推
      人，而他也付錢給人家了，但是被告戊○在重要時候要找
      王慶杰，而王慶杰避不見面。（問：《提示他卷Ｐ68～79
      ）這一份上海第五代彩色濾光片重工再生廠設廠計畫你是
      否看過？）這份計畫我沒有看過，但是計畫書的內容有些
      相關的數據被告戊○曾經電話中有問過我，我有提供。」
      等語明確，復有被告戊○於偵查中所提出之「上海第五代
      彩色濾光片重工再生廠設廠計劃」乙份在卷足參（詳臺灣
      臺中地方法院檢察署96年度他字第1389號偵查卷第68-76
      頁），是被告戊○因與華慶公司負責人王慶杰共同投資第
      五代彩色濾光片重工再生廠，而已預先支付美金15萬8千
      元（其中2萬7千元為被告戊○所支付，其餘款項係其他投
      資人支付或被告戊○所借貸而來）予韓國廠商，而王慶杰
      竟臨時退出該投資案，確實造成被告戊○之莫大損失，被
      告戊○因而拒絕將本件2筆交易款項依華慶公司指示匯予
      告訴人五礦公司，並非對該貨款有為自己不法所有之意圖
      。
（五）本院綜觀全部事證，認檢察官所舉之證據，尚不足以證明
      被告2人確有對告訴人公司施用任何詐術行為，且本件被
      告2人對販售予太洋新技公司之交易所得款項亦無為自己
      不法所有之意圖，渠2人之行為，與刑法第339條第1項詐
      欺取財罪之構成要件顯不該當，是依前揭判例意旨，應為
      有利於被告2人之認定，更不必有何有利之證據。此外，
      復查無其他積極證據足資證明被告2人有何詐欺取財之犯
      行，被告2人被訴於95年7月7日向告訴人公司詐欺取財部
      分之犯罪不能證明，此部分應均諭知無罪之判決；而被告
      2人被訴於95年6月13日向告訴人公司詐欺取財部分，因公
      訴意旨認此部分與前揭論罪科刑之違反公司法第19條之罪
      間有刑法修正刪除前第55條牽連犯之關係，屬裁判上之一
      罪，此部分爰不另為無罪之諭知。
（六）適用法律依據：刑事訴訟法第301條第1項前段。
中    華    民    國    97    年    10    月    14    日
                  刑事第十三庭  審判長  法  官   李秋娟
                                        法  官   黃裕仁
                                        法  官   許月馨
以上正本證明與原本無異。
如不服本判決，應於收受送達後10日內向本院提出上訴書狀（應
敘述具體理由並附繕本）。
上訴書如未敘述理由，應於上訴期間屆滿後20日內補提理由書於
本院。
                                        書記官  黃美雲
中    華    民    國    97    年    10    月    14    日
附錄論罪科刑法條
公司法第19條：
未經設立登記，不得以公司名義經營業務或為其他法律行為。
違反前項規定者，行為人處1年以下有期徒刑、拘役或科或併科
新臺幣15 萬元以下罰金，並自負民事責任；行為人有二人以上
者，連帶負民事責任，並由主管機關禁止其使用公司名稱。


司法院資訊處製作；財團法人民間司法改革基金會備份。
